臺灣高等法院臺中分院刑事裁定　　　　100年度交抗字第341號
抗　告　人　交通部公路總局臺中區監理所彰化監理站
代　表　人　鄭芳田
受處分人　　莊享仁
上列抗告人因受處分人違反道路交通管理處罰條例聲明異議案件
，不服臺灣彰化地方法院中華民國100年2月25日裁定（99年度交
聲字第1222號），提起抗告，本院裁定如下：
    主  文
抗告駁回。
    理  由
一、本件抗告意旨略以：
（一）交通違規一次裁決制度係交通部基於推動行政革新、簡化
      作業，於民國（下同）八十七年起邀集內政部、法務部等
      相關部會經年餘之規劃及十餘次會議研商獲致共識後，針
      對舉發違反道路交通管理事件通知單送達及裁決程序做出
      重大變革，亦即警察機關將該通知單完成送達後，被通知
      人仍未依通知到案期限繳納罰鍰，處罰機關（公路監理機
      關或交通事件裁決所）則於處罰主文內容分別載明罰鍰繳
      納期限、逾期不繳納罰鍰易處吊扣駕駛執照（或牌照）期
      間、未繳送駕駛執照（或牌照）易處吊銷駕駛執照（或牌
      照）期間，以及逕行註銷駕駛執照（或牌照）期間，執行
      四階段一次裁決處分，經研擬修訂違反道路交通管理事件
      統一裁罰基準及處理細則第四十三條、第六十一條等相關
      條文後，於八十九年七月一日起正式實施迄今，推動過程
      堪稱嚴謹，有效精簡人力、撙節公帑，成效卓著。爰此，
      依照道路交通管理處罰條例第六十五條規定以及該條例授
      權之違反道路交通管理事件統一裁罰基準及處理細則第四
      十三條、第六十一條等相關法制作業均已完備，基此，本
      站依法對駕駛人莊享仁所為一次裁決之行政處分（中監彰
      字第000000000000號裁決書）並無違法之情
      形並依行政程序法第七十四條規定寄存於管轄郵局在案。
（二）按行政處分未經撤銷、廢止或未因其他事由而失效者，其
      效力繼續存在，行政程序法第一百十條第三項定有明文。
      基此，本站註銷異議人莊享仁之駕駛執照處分既未被撤銷
      （中監彰字第000000000000號裁決書），其
      註銷異議人莊享仁駕駛執照之效力則仍有效存續中，原法
      院未查，將原處分撤銷，並為不罰之諭知，似有未洽。
（三）次按行政程序法第九十六條第一項第六款規定行政處分書
      面為之者，其中應記載事項之一有「表明其為行政處分之
      意旨及不服行政處分之救濟方法、期間及其受理機關」。
      又違反道路交通管理事件統一裁罰基準及處理細則第四十
      五條規定：「違反道路交通管理事件，於行為人應到案聽
      候裁決者，處罰機關經裁決後，應宣示裁決內容，並將聲
      明異議期間及提出書狀之機關，於宣示時一併告知，且記
      載於裁決書。違反道路交通管理事件，行為人不依規定自
      動繳納罰鍰，或不依通知限期到案，處罰機關逕行裁決者
      ，得不宣示。但應依前項規定於裁決書載明應記載事項，
      並送達受處分人」，再度揭示交通案件中所應遵循之教示
      制度，另基於考量程序之簡化與便捷，於交通案件裁決書
      所為之特別規定，應與行政程序法第九十六條第一項第六
      款規定之意旨相符（臺灣高等法院暨所屬法院九十九年法
      律座談會刑事類提案第三十八號要旨可參）。為此提起抗
      告，請求撤銷原裁定，另為適法之裁定云云。
二、按「為使行政行為遵循公正、公開與民主之程序，確保依法
    行政之原則，以保障人民權益，提高行政效能，增進人民對
    行政之信賴，特制定本法。」「本法所稱行政程序，係指行
    政機關作成行政處分、締結行政契約、訂定法規命令與行政
    規則、確定行政計畫、實施行政指導及處理陳情等行為之程
    序。」，行政程序法第一條、第二條分別定有明文。是行政
    機關之行政行為若無特別的排除行政程序法適用之明文規定
    ，自應受行政程序法之規範，俾確保依法行政之原則，以保
    障人民權益，提高行政效能，增進人民對行政之信賴。又行
    政機關行使公權力，就特定具體之公法事件所為對外發生法
    律上效果之單方行政行為，皆屬行政處分，不因其用語、形
    式以及是否有後續行為或記載不得聲明不服之文字而有異（
    司法院大法官會議釋字第四二三號解釋意旨參照）。是交通
    部公路總局依據該局之組織條例第八條規定制定交通部公路
    總局各區監理所組織通則，規範各區監理所組織，因此各區
    ○○○○○道路交通管理處罰條例第九十二條第三項規定，
    所訂定之違反道路交通管理事件統一裁罰基準及處理細則，
    對於違反交通規則之裁決，自屬行政處分，亦應受行政程序
    法之規範，先予敘明。
三、次按行政程序法第九十六條第一項第六款規定：行政處分以
    書面為之者，其中應記載事項之一有「表明其為行政處分之
    意旨及不服行政處分之救濟方法、期間及其受理機關。」。
    又觀諸違反道路交通管理事件統一裁罰基準及處理細則第四
    十五條規定：「違反道路交通管理事件，於行為人到案聽候
    裁決者，處罰機關經裁決後，應宣示裁決內容，並將聲明異
    議期間及提出書狀之機關，於宣示時一併告知，且記載於裁
    決書。違反道路交通管理事件，行為人不依規定自動繳納罰
    鍰，或不依通知限期到案，處罰機關逕行裁決者，得不宣示
    。但應依前項規定於裁決書載明應記載事項，並送達受處分
    人。」，此規定即與上開行政程序法第九十六條第一項第六
    款規定之意旨相符，且其中更強調「應依前項規定於裁決書
    載明應記載事項，並送達受處分人。」，申言之，行政程序
    法中所重視之教示制度，於違反道路交通管理事件之裁決非
    但亦須為同一之適用，尚且須要特別注意遵守，除確保依法
    行政之原則外，同時俾便人民於不服時能依其教示適時提出
    救濟，以保障人民權益。
四、再道路交通管理處罰條例第六十五條第一項規定：「汽車所
    有人、駕駛人違反本條例，經主管機關裁決後逾二十日未向
    管轄地方法院聲明異議，或其聲明異議經法院裁定確定，而
    不依裁決或裁定繳納罰鍰或不繳送汽車牌照、駕駛執照者，
    依下列規定處理之：……二、經處分吊扣汽車牌照或駕駛執
    照者，按其吊扣期間加倍處分；仍不依限期繳送汽車牌照或
    駕駛執照者，吊銷其汽車牌照或駕駛執照。」，可知須受處
    分人於裁決後「逾二十日未向管轄地方法院聲明異議」，或
    「其聲明異議經法院裁定確定」而不依裁決或裁定於限期內
    繳送駕駛執照者，始得以另一行政處分加倍吊扣期間；仍不
    依限期繳送駕駛執照者，方再以另一行政處分吊銷駕駛執照
    ，亦即無論是加倍吊扣期間或易處吊銷駕駛執照，均須各自
    分別作成處分，並依法送達，以維護受處分人之聲明異議等
    訴訟權，不得僅以一紙裁決書上註明吊扣汽車牌照或駕駛執
    照期間，限於何時前繳送，逾期不繳送時，自某年某月某日
    起，加倍吊扣期間，若再未於某年某月某日前繳送者，自某
    年某月某日起易處吊銷汽車牌照或駕駛執照，並逕行註銷汽
    車牌照或駕駛執照。申言之，行政機關為行政處分時，雖可
    於行政處分上同時預告不履行該處分之法律效果，然此僅係
    行政處分之「預告行為」，受處分人不履行時，行政機關仍
    應另為一行政處分，以實現該不履行之法律效果，而非可逕
    依前開預告行為，不經另為處分，即執行其他易處之處分。
    倘違反上開規定，自屬具有重大明顯之瑕疵，依行政程序法
    第一百十一條第七款規定，該行政處分應認無效。換言之，
    道路交通管理處罰條例第六十五條雖有受處分人不依限繳送
    之易處規定，但行政機關在執行該條規定，於受處分人未依
    限繳送駕駛執照時，應依序另為「加倍吊扣期間」之行政處
    分，若受處分人仍不依限期繳送執行時，再為一易處「吊銷
    駕駛執照」之行政處分，非可在同一行政處分上同時諭知吊
    扣駕駛執照，若未於期限內繳送，即逕易處「加倍吊扣期間
    」，仍未依限繳送，即再易處吊扣，而不必再通知受處分人
    。
五、且書面之行政處分自送達相對人及已知之利害關係人起；書
    面以外之行政處分自以其他適當方法通知或使其知悉時起，
    依送達、通知或使知悉之內容對其發生效力，為行政程序法
    第一百十條明定。雖交通部為響應政府推動行政革新、簡化
    作業，而自八十九年六月一日起實施違規一次裁決作業，然
    確實落實依法行政之原則，方足保障人民權益，增進人民對
    行政之信賴，因此裁罰一次性若確有其必要，主管機關仍須
    修法後，方可施行，否則前開一次裁決之合法送達僅一次，
    卻對受處分人產生三效果不同之行政處分，無異讓受處分人
    喪失前開法律所規定救濟之權利，非但違反前開行政程序法
    第九十六條第一項第六款、第一百十條及違反道路交通管理
    事件統一裁罰基準及處理細則第四十五條但書之規定，且與
    母法（道路交通管理處罰條例）授權之目的未盡相符，亦與
    法律保留原則相悖。
六、經查：
（一）本件受處分人前於九十六年十二月二十九日，因「在六個
      月內，駕照違規記點共達六點以上」之違規行為，經原處
      分機關以彰監四字第裁000000000000號裁處
      ：「一吊扣駕駛執照一個月，並應接受道路交通安全講習
      。駕駛執照限於九十七年三月一日前繳送。二上開駕駛執
      照逾期不繳送者：(一)自九十七年三月二日起易處吊扣駕駛
      執照二個月，並限於九十七年三月十六日前繳送。(二)九十
      七年三月十六日前未繳送駕駛執照者，自九十七年三月十
      七日起易處吊銷，並逕行註銷駕駛執照。(三)駕駛執照吊（
      註）銷後，自九十七年三月十七日起一年內不得重新考領
      駕駛執照。」，有上開裁決書影本一紙在卷可憑（見原審
      卷第五頁）。揆諸首揭說明，該交通部公路總局臺中區監
      理所彰化監理站九十七年一月三十一日彰監四字第裁00
      0000000000號裁決書送達後，僅對受處分人產
      生吊扣駕駛執照一個月，並應接受道路交通安全講習之行
      政處分效力，原處分機關於受處分人未依限繳送駕駛執照
      後，未另為「加倍吊扣期間」及「註銷駕駛執照」之行政
      處分及送達，則原處分機關逕為註銷其駕駛執照之處分，
      依前揭說明，即為無效。是受處分人於九十九年十月十五
      日駕駛自用一般小貨車，即非屬「駕駛執照業經吊銷仍駕
      駛小型車」之違規行為。原裁定因而認原處分機關遽以前
      開處分之預告行為，逕認受處分人之駕駛執照業經註銷，
      而認受處分人於九十九年十月十五日駕駛小型車之行為，
      係「駕駛執照業經吊銷仍駕駛小型車」之違規行為，於法
      尚有未合，乃撤銷原處分，改為受處分人該駕駛行為不罰
      之諭知，核無違誤。
（二）抗告人雖援引臺灣高等法院暨所屬法院九十九年法律座談
      會刑事類提案第三十八號研討結果，認該裁決書之記載與
      行政程序法第九十六條第一項第六款之規定相符。惟該提
      案所研討之法律問題係：「某甲於民國九十九年一月二十
      九日二十時許，駕駛自小客車途中為警方攔檢，當場測得
      其呼氣酒精濃度高達零點五七MG/L，警方遂開單舉發，嗣
      交通部公路總局嘉義區監理所雲林監理站（下稱原處分機
      關）以其違規事實明確，於九十九年二月二十五日，依道
      路交通管理處罰條例第三十五條第一項第一款、第二十四
      條第一項第二款及第六十五條第一項之規定，裁處某甲罰
      鍰新臺幣（下同）四萬九千五百元，吊扣其所有之職業大
      貨車駕駛執照十二個月，並施以道安講習，處罰主文欄內
      並載明：「罰鍰及駕駛執照限於九十九年三月二十七日前
      繳納、繳送，上開罰鍰及駕駛執照逾期不繳納、繳送者：
      (一)罰鍰依法送強制執行，自九十九年三月二十八日起吊扣
      駕駛執照二十四個月，並限於九十九年四月十一日前繳送
      。(二)九十九年四月十一日前未繳送駕駛執照者，自九十九
      年四月十二日起吊銷駕駛執照，並逕行註銷駕駛執照。(三)
      駕駛執照吊（註）銷後，自九十九年四月十二日起一年內
      不得重新考領駕駛執照。」上開裁決書並於九十九年二月
      二十五日合法送達於某甲，惟某甲始終未將職業大貨車駕
      駛執照繳回，且遲至九十九年四月十九日始向原處分機關
      聲明異議（請求撤銷吊扣職業大貨車駕駛執照之處分，改
      吊扣自小客車駕駛執照），並轉送管轄法院審理。試問：
      本件異議是否逾期？」（詳見臺灣高等法院暨所屬法院九
      十九年法律座談會刑事類提案第三十八號），則上開座談
      會所研討之法律問題之個案，受處分人某甲係針對該裁決
      書之處罰主文聲明異議暨提出異議期間是否逾期，並未觸
      及本件爭點「行政機關於同一裁決書上記載受處分人不履
      行時，吊扣加倍期間或易處吊銷駕駛執照之效力」，抗告
      人援引上開法律座談會見解，提起抗告，尚無可採。
七、綜上所述，受處分人之駕駛執照既未經合法註銷，原處分機
    關依原舉發機關之舉發，認定受處分人有「駕駛執照業經註
    銷仍駕駛小型車」之違規，即非有據，因而撤銷原處分關於
    「駕駛執照業經註銷仍駕駛小型車裁處罰鍰新臺幣玖仟元」
    部分，並就該撤銷部分為受處分人不罰之諭知。認事用法，
    均無違誤。原處分機關抗告意旨仍執前詞，指摘原裁定不當
    ，為無理由，應予駁回。
據上論斷，應依道路交通案件處理辦法第二十六條，刑事訴訟法
第四百十二條，裁定如主文。
中    華    民    國   100    年    4     月    27    日
            刑事第七庭    審判長法  官  林  榮  龍
                                法  官  黃  仁  松
                                法  官  王  義  閔
上列正本證明與原本無異。
不得再抗告。
                                書記官  王  麗  珍
中    華    民    國   100    年    4     月    27    日